【裁判字號】    89,簡上,9
【裁判日期】    890920
【裁判案由】    損害賠償
【裁判全文】
臺灣苗栗地方法院民事判決  八十九年度簡上字第九號
    上  訴  人  甲○○
    被上訴人    乙○○
    被上訴人    丙○○
    兼右二人
    訴訟代理人  丁○○  住苗栗.
右當事人間請求損害賠償事件，上訴人對於中華民國八十八年十二月七日本院苗栗簡易庭第
一審判決（八十八年度苗簡字第六一０號）提起上訴，本院判決如左：
    主      文
上訴駁回。
第二審訴訟費用由上訴人負擔。
    事      實
甲、上訴人方面：
一、聲明：
（一）原判決廢棄。
（二）被上訴人應連帶給付上訴人新台幣（下同）四十七萬九千九百八十元。
二、陳述：除與原審判決書所載相同茲予引用外，補稱：
（一）被上訴人之先父楊松智於民國（下同）八十六年九月間死亡，因此楊松智對於上訴人
      所負損害賠償之債務，依民法第一千一百五十三條第一項規定自應由其繼承人負連帶
      責任，雖楊松智之繼承人除被上訴人等三人外，尚有楊月妹、楊月嬌、楊春妹、楊月
      蘭、楊月梅等五人，惟依民法第二百七十三條第一項之規定，連帶債務之債權人，得
      對於債務人中之一人或數人或其全體，同時或先後請求全部或一部之給付，是本件訴
      訟並非必須合一確定之必要共同訴訟，因此上訴人僅向被上訴人三人請求連帶給付，
      並無不合。
（二）楊松智與上訴人於六十八年十月二十三日所訂之土地買賣契約（以下或稱系爭契約）
      ，該契約書其中第十條約定「出賣該地之東片防風林包含交與甲方（上訴人）所有」
      ，而所謂「東片防風林」，依當時楊松智指界交付予上訴人之範圍即為坐落苗栗縣三
      義鄉（下同，以下或逕稱地段地號）中心段九一一地號全部土地。尤其中心段五六七
      地號、五六七之一地號、五六七之二地號土地（重測前之地號均為三叉段四之六九地
      號土地，而三叉段四之六九地號係於七十一年五月十八日始由三叉段四之一三地號土
      地分割出）及中心段九一三地號土地於買賣當時均屬上訴人所有；另同段九０九地號
      土地（位於中心段五六七地號、五六七之二地號與同段九一三地號之中間）原亦為上
      訴人所有，而於六十六年九月二十日賣予訴外人劉林枝妹。因此，所謂東片防風林即
      係指三義鄉○○段九一一地號土地上所種之防風林，而係用於防護楊松智賣給上訴人
      之土地及上訴人原有土地所種植之農作物。
（三）再依系爭契約之第十條所約定「出賣該地之東片防風林包含交與甲方所有，待至政府
      核定方得分割時，乙方（楊松智）應即申請分割移轉與甲方登記，其分割費由乙方負
      擔之」等語觀之，東片防風林之土地在訂約當時亦應在買賣範圍內，縱該部分之土地
      價款未予詳細列載，但於系爭買賣契約書中既係記載包含該東片防風林一併交予上訴
      人所有，足見該部分仍為系爭契約所附條件之一部分。況被上訴人乙○○曾就該防風
      林之土地，另對上訴人提起確認買賣關係不存在事件之訴訟，經第一、二審法院以無
      理由判決駁回後，復經最高法院以七十三年度台上字第二八０三號裁定駁回乙○○之
      上訴而確定。尤其最高法院於該裁定之理由欄內復載明：「按系爭土地買賣契約書第
      十條約定：『出賣該地之東片防風林包含交與甲方所有，待至政府核定方得分割時，
      乙方應即分割移轉與甲方登記，其分割費用由乙方負擔之』，依此文義，已見買賣雙
      方已確曾約定系爭土地俟將來政府准予分割時，再辦理分割移轉登記，無別事探求當
      事人真意之必要．．．」等語，由此足證上訴人與楊松智訂約當時確有防風林之存在
      ，且系爭買賣契約書第十條專指該防風林土地之事實，灼然甚明。
三、證據：除援用第一審所提出者外，補提：地籍圖謄本一件、照片一幀、土地登記簿謄本
    四件、最高法院民事裁定一件為證。
乙、被上訴人方面：
一、聲明：如主文所示。
二、陳述：除與原審判決書所載相同茲予引用外，補稱：
（一）本件上訴人起訴，係以被上訴人三人為楊松智之繼承人，楊松智依系爭買賣契約對上
      訴人所負之損害賠償債務應由被上訴人三人承受為理由，惟楊松智之繼承人，除被上
      訴人三人外，尚有楊月嬌、楊春妹等多人，是上訴人之起訴於法已有不合。
（二）系爭契約之土地買賣價金，僅就三叉段四之一三地號土地約定價金為七十二萬元，嗣
      經確實踏界之計算結果，確定價金為七十萬三千三百五十元，上訴人亦就此金額之價
      金為給付，並未就所謂之東片防風林之土地踏界、確定價金並給付，是故東片防風林
      當非買賣契約之標的。又所謂東片防風林既未標明地號、面積與位置，即不能確定其
      為法律行為之標的，是上訴人雖指稱所謂東片防風林即為現在之中心段九一一地號云
      云，被上訴人尚難苟同，而予否認，蓋被上訴人自幼迄今，均未曾見當地有何防風林
      之存在。
三、證據：除援用第一審所提出者外，補提：戶藉謄本一件為證。
    理      由
一、按繼承人對於被繼承人之債務，負連帶責任；又連帶債務之債權人，得對於債務人中之
    一人或數人或其全體，同時或先後請求全部或一部之給付。民法第一千一百五十三條、
    第二百七十三條第一項分別定有明文。是故，被繼承人之債權人得向共同繼承人中之一
    人或數人或其全體，同時或先後請求全部或一部之給付，而不須以繼承人全體為共同被
    告，就此最高法院亦著有二十七年度上字第二五八七號判例可資參照。查本件上訴人主
    張對伊被上訴人之被繼承人楊松智基於系爭買賣契約有損害賠償請求權，而依繼承之法
    律關係對被上訴人請求，雖被上訴人辯稱楊松智之繼承人除渠等外，尚有訴外人楊月妹
    、楊月嬌、楊春妹、楊月蘭、楊月梅等五人，並提出之戶藉謄本一件為證。然徵諸前揭
    說明，本件上訴人於起訴請求時並毋須以全體繼承人為共同被告，換言之，本件訴訟並
    非固有必要共同訴訟，則上訴人僅以被上訴人三人為被告起訴請求，於當事人適格仍無
    欠缺，合先敘明。
二、本件上訴人起訴主張：被上訴人之先父楊松智於六十八年十月二十三日，與伊訂立土地
    買賣契約，並立有買賣契約書一紙，約定楊松智將其所有坐落三義鄉○○段四之一三地
    號內經上訴人及楊松智雙方到場面踏區○○○路地約三十三坪及連接田地約二百五十坪
    之土地，出賣予上訴人，楊松智並將其所占有之東片防風林一併出賣予上訴人，並於買
    賣契約書第十條載明：「出賣該地之東片防風林包含交與甲方所有，待至政府核定方得
    分割時，乙方應即申請分割移轉與甲方登記，其分割費用由乙方負擔之」。惟楊松智於
    七十二年八月間將該東片防風林所在之土地，即重測後編定為三義鄉○○段九一一地號
    之土地，登記為其長子即被上訴人乙○○所有，並由被上訴人乙○○於八十四年六月十
    四日復將該土地出賣予訴外人龔信榮，至此楊松智就該東片防風林所在之土地，對於上
    訴人已陷於給付不能，而該筆土地依八十八年度公告現值合計為四十七萬九千九百八十
    元，此即上訴人得向楊松智請求賠償之損害額。惟楊松智已於八十六年九月間死亡，楊
    松智此一債務即由其繼承人即被上訴人等繼承，從而爰依買賣契約及繼承之法律關係，
    訴請被上訴人給付四十七萬九千九百八十元等情。被上訴人則以渠等之被繼承人楊松智
    於上開契約中乃是將該東片防風林贈與予上訴人，縱有給付不能之情事，上訴人亦不得
    請求損害賠償等語，資為辯解。
三、查上訴人主張被上訴人之被繼承人楊松智於六十八年十月二十三日與伊就前開土地訂立
    買賣契約，並立有買賣契約書一紙等情，業據兩造提出買賣契約書各一件為證，復為被
    上訴人所不爭執，自屬真實。又楊松智於七十二年八月間業將該中心段九一一地號土地
    登記為其長子即被上訴人乙○○所有，嗣復由被上訴人乙○○於八十四年六月十四日將
    該土地出賣予訴外人龔信榮，並辦竣所有權移轉登記乙節，則為兩造所不爭，亦堪信實
    。
四、按物之出賣人，負交付其物於買受人，並使其取得該物所有權之義務﹔又因可歸責於債
    務人之事由，致給付不能者，債權人得請求賠償損害，民法第三百四十八條第一項、第
    二百二十六條第一項規定甚明。第按，當事人主張有利於己之事實者，就其事實有舉證
    之責任，民事訴訟法第二百七十七條第一項復定有明文。再按解釋意思表示，應探求當
    事人之真意，不得拘泥於所用之辭句，民法第九十八條定有明文。又解釋當事人所立書
    據之真意，應以當時之事實及其他一切證據資料為其判斷之標準，不能拘泥字面或截取
    書據中一二語，任意推解致失真意，此業經最高法院著有十九年上字第二八號判例可資
    參照。從而，本件首應審酌者，係「東片防風林」所在之土地是否亦為上訴人與楊松智
    所訂立上揭買賣契約之標的物，亦即楊松智應否依民法第三百四十八條第一項，就該東
    片防風林之土地負交付及移轉所有權之義務。茲論述如下：
（一）查系爭買賣契約書之第十條固係約定：「出賣該地之東片防風林包含交與甲方所有，
      待至政府核定方得分割時，乙方應即申請分割移轉與甲方登記，其分割費由乙方負擔
      之」。然參諸該契約書第一條之內容，買賣雙方就系爭買賣標的物係約定：「買賣標
      示：如後開」；而於該契約書第九條之後附加「買賣標示」一欄則載明：「乙方所有
      自耕田，座落三義鄉○○段四之一三地號內，經甲乙雙方到場面踏區○○○○路地約
      三十三坪，每坪新台幣一千三百五十元計算，連接田地約二百五十坪，每坪二千七百
      元計算，以前記價款，出賣與甲方所有，但後日實量面積為準，多還少補之」，由此
      約定觀之，實可謂雙方於訂約時已就所欲買賣之土地明確加以表示，而且亦將每坪土
      地之價額約定甚明，僅於實際買賣之坪數仍有待丈量，方可計算出總價，並多退少補
      之，而與該契約書第十條中僅粗略記載「東片防風林」大不相同。又經本院查核，若
      依上開坪數及每坪單價計算，總價即為七十一萬九千五百五十元，而與系爭契約書第
      二條所約定之買賣價金七十二萬極為接近，當可認雙方係於立約時為計算之方便，約
      定以七十二萬元此整數為暫定之價額。況被上訴人辯稱上訴人與楊松智於確實踏界計
      算後，確定價金為七十萬三千三百五十元，而上訴人亦係就此金額之價金為給付，並
      未就所謂之東片防風林之土地踏界給付價金等情，亦為上訴人所不爭，當可信為真實
      。是在在可見上訴人與楊松智於訂約當時，僅就該契約書上「買賣標示」欄內坐落三
      義鄉○○段四之一三地號之土地約定價金，而不及於所謂之「東片防風林」所在之土
      地。再觀之系爭契約書第一條至第九條所載，皆是援用經印刷完畢之制式契約書內容
      ，而於前揭之「買賣標示」欄及第十條之內容方是以手寫之方式附加於該契約書第九
      條之後，然此部分內容其用語實不可謂精確流暢，是其第十條所謂「出賣該地之東片
      防風林包含交與甲方所有」之內容，可否逕解釋為「乙方將上開『買賣標示』欄內土
      地之東片防風林一併出賣予甲方所有」，不無疑問。而參諸前揭說明，本院認為其真
      意應為「乙方將上開出賣之土地的東片防風林一併交予甲方所有」，是應如被上訴人
      所辯稱係約定將該東片防風林一併贈與予上訴人，而殊不得謂此東片防風林亦在系爭
      買賣契約書所約定之買賣範圍內。
（三）至上訴人主張所謂東片防風林即重測後編定為三義鄉○○段九一一地號之土地，而其
      西側之土地即為楊松智出賣予伊之或伊原有之土地，該東片防風林即係用以防護云云
      。然本件所爭執者既係該東片防風林是否包含在上訴人與楊松智關於系爭買賣契約書
      所約定之買賣範圍內，亦即此一部分約定之法律關係為何。而與上訴人與楊松智為何
      約定將此東片防風林一併移轉交付無涉，是縱伊主張屬實，亦無礙於前揭認定。
五、另上訴人雖主張所謂東片防風林即為現在坐落三義鄉○○段九一一地號之土地，並提出
    照片一幀、地籍圖一紙為證，並謂其西測之土地即為楊松智出賣予伊之土地。然依此等
    事證，仍不得遽謂東片防風林即在上訴人所主張之位置。又縱該防風林確位於上訴人所
    主張地號土地之上，則其範圍、面積又為多少，復未據上訴人舉證。另上訴人所提出之
    最高法院七十三年度台上字第二八０三號裁定，經核該裁定與本件並非同一事件，且當
    事人亦非同一。再經詳閱其內容，亦未就所謂東片防風林之存在、位置、面積等情加以
    認定。是故，縱楊松智確係將「東片防風林」出賣予上訴人，則楊松智或彼繼承人是否
    確係陷於給付不能；又若已陷於給付不能，上訴人所受之損害額確係多少，上訴人皆未
    確切加以舉證。
六、綜上所述，上訴人既於「伊與楊松智間就東片防風林成立買賣關係」、「楊松智或其繼
    承人就給付義務已陷於給付不能」等事實，皆未提出積極確實之證據以實其說前，即遽
    依買賣契約及繼承之法律關係，起訴請求被上訴人三人連帶負損害賠償責任，於法即屬
    無據，應予駁回。原審判決將上訴人之訴及其假執行之聲請均予駁回，經核並無不當，
    上訴論旨仍執陳詞，聲明廢棄改判，非有理由，其上訴應予駁回。
七、本件因事證已臻明確，兩造其餘攻擊、防禦方法及所為之立證，與判決之結果不生若何
    影響，無庸再一一予以論究，附此敘明。
八、據上論結，本件上訴為無理由，依民事訴訟法第四百三十六條之一第三項、第四百四十
    九條第一項、七十八條，判決如主文。
中        華        民        國   八十九   年      九       月     二十      日
                                  臺灣苗栗地方法院民事庭
~B審判長法官  林燦都
~B法      官  高敏俐
~B法      官  王萬金
右為正本係照原本作成。
本判決不得上訴。
~B法院書記官  林碧鳳
中        華        民        國   八十九   年      九       月     二十      日


司法院資訊處製作；財團法人民間司法改革基金會備份。
